臺中高等行政法院判決　　　　　　　　　　　　　　　九十一年度訴字第四三○號
　　原　　　告　甲○○
　　即原告蔡玉承受訴訟人）　.
　　訴訟代理人　丙○○
　　被　　　告　臺中縣清水地政事務所
　　代　表　人　乙○○
右當事人間因有關土地登記事務事件，原告不服臺中縣政府中華民國九十一年六月十
八日府訴委字第○九一一六○二六○○○號訴願決定，提起行政訴訟，本院判決如左
：
    主　文
原告之訴駁回。
訴訟費用由原告負擔。
    事　實
甲、事實概要﹕
緣訴外人蔡連秋於民國（下同）八十五年六月二十一日以登記收件第一四三五二號提
出申請並檢附相關文件，向被告辦理管理人變更登記，經被告審核後辦竣變更登記原
管理人「蔡玉」變更為「蔡連秋」，原告於九十年十二月十一日以利害關係人名義提
起訴願，經訴願決定機關台中縣政府於九十一年六月十八日以府訴委字第０九一一六
０二六０００號訴願決定不受理。原告不服，遂提起本件行政訴訟。
乙、兩造之聲明：
一、原告訴之聲明：請求判決原處分（台中縣清水地政事務所八十五年六月二十一日
    清字第１４３５２號）及訴願決定均撤銷。被告應更正登記（坐落台中縣沙鹿鎮
    ○○○段北勢坑小段第四四五、第四四五─二號土地）管理人為原告蔡玉。
二、被告答辯之聲明﹕請求判決駁回原告之訴。
丙、兩造之陳述﹕
一、原告起訴意旨略以﹕
（一）本件祭祀公業蔡四合號管理人蔡玉（即原告），有民國三十六年三月十八日土
      地第一次總登記清字第一一八四七號，登記時日為民國三十六年六月一日，所
      有權簿載明﹕祭祀公業蔡四合號管理姓名﹕蔡玉　住所﹕沙鹿鎮斗抵。原告之
      設籍原為「台中廳大肚中堡沙鹿庄斗抵二００番地」，日據昭和十三年一月二
      十九日變更為「台中州大甲郡沙鹿街字斗抵」，昭和十五年二月一日設籍「台
      中州大甲郡沙鹿街字斗抵五十五番地」，原居地於民國三十二年六月二十五日
      變更「沙鹿鎮○○里○○鄰○○街十三號」，民國四十七年九月十二日行政區
      劃變更「沙鹿鎮○○○里○鄰○○路五六號」，現住所﹕彰化市○○路○段二
      八四巷二十號。為行政區劃變更與戶籍遷徙登記之存在，有戶籍謄本可稽，與
      民國四十四年三月十四日賦稅文件土地台帳載明「管理沙鹿蔡玉」。民國三十
      九年十一月二十一日沙鹿斗抵行政區域調整區署撤銷，沙鹿街分為居仁、洛泉
      、沙鹿、美仁、興仁等里，居仁、洛泉、沙鹿、美仁等為「大字沙鹿小字沙鹿
      」。興仁里為大字「沙鹿」無小字。「沙鹿蔡玉」是指﹕興仁里之蔡玉（即原
      告），為行政區劃沿革之存在不得擬制自由心證創設。本件祭祀公業蔡四合號
      管理人是「沙鹿鎮斗抵之蔡玉」，確為原告蔡玉，並非別里相同姓名之蔡玉為
      管理人。
（二）不肖之徒蔡連秋以日據設籍於「台中廳大肚上堡鹿寮庄百二十八番地」後遷移
      「台中州大甲郡沙鹿南勢坑字南勢坑二十二番地」之蔡玉冒充「沙鹿鎮斗抵之
      蔡玉」，冒取他人之派下證明，冒取他人土地所有權利登記得逞。依據新證據
      「沙鹿鎮疆域沿革表」南勢里﹕清代為三角莊，西元一九０一年至西元一九二
      ０年，台中廳轄時期為「大字南勢坑小字南勢坑三角子」，民國三十五年一月
      ，更為「南勢里」行政沿革並非「沙鹿鎮斗抵興仁里」。被告機關等主辦人與
      主管所學知識淺薄「沙鹿鎮斗抵興仁里之蔡玉」與「沙鹿鎮南勢里之蔡玉」為
      不同里之里民，無能分辨，重大職務過失，錯誤認定當事人（即管理人），誤
      核發他人派下證明與權利人登記，大烏龍事件，無能保障人民之土地財產，侵
      害人民權利，有違憲法第二十四條之規定，嗣後推諉責任。
（三）本件原告閱讀「沙鹿鎮志沿革」發現新事實（沙鹿行政沿革）與新證據（沙鹿
      鎮疆域沿革表），成為至為單純之事件，公務員不懂自己所轄之行政沿革，「
      沙鹿鎮斗抵里之蔡玉」與「沙鹿鎮南勢里之蔡玉」無能分辨雙胞案，實不可思
      議。顯然勾結舞弊事件圖利不肖。原告於九十年十二月十一日以新事實、新證
      據提起聲請「更正錯誤」。經內政部以九十年十二月十八日台（九十）內訴字
      第九００九０四九號函依訴願管轄規定，移請審理，竟以「訴願不受理」推諉
      事件紛擾鈞院，顯然一見即明之大錯誤，應作為而不作為之。
（四）按行政院台（４２）訴字第四六一八號令之「行政處分已確定而有違法不當應
      由原處分或其上級機關依職權撤銷變更之」，按司法院二十五年院字第一四一
      號解釋「發現新證據原處分及原決定仍受其拘束」，按司法院二十五年院字第
      一五五七號解釋﹕「上級機關對已確定之處分發現錯誤不妨自行更正另為新處
      分」，何以訴願不受理？
（五）憲法第十五條規定人民之財產應予保障，被告機關等無能保障，自屬公法上之
      侵權，理應依憲法第二十四條規定負民、刑事責任。何以由人民自行纏訟頻疲
      民？綜上所陳，本案訴願決定未查明事實，顯有違誤，自難令人干服。懇請鈞
      院鑒核，依法判決，將訴願決定撤銷更為訴之聲明等語。
二、被告答辯意旨略以﹕
（一）按「訴願之提起，應自行政處分達到或公告期滿之次日起三十日內為之。利害
      關係人提起訴願者，前項期間自知悉時起算。但自行政處分達到或公告期滿後
      ，已逾三年者，不得提起˙˙˙。」、「訴願事件有左列情形之一者，應為不
      受理之決定﹕一、˙˙˙。二、提起訴願逾法定期間或˙˙˙者。」分別為訴
      願法第十四條、第七十七條第二款前段所明定。
（二）查訴外人蔡連秋於八十五年六月二十一日以登記收件第一四三五二號登記申請
      書並檢齊相關文件向本所申報管理人變更登記，經審核無誤後於八十五年七月
      四日辦竣變更登記原管理人「蔡玉」變更為「蔡連秋」，惟原告遲至九十年十
      二月十一日始以利害關係人身分對於上開登記不服提起訴願，顯已逾訴願法第
      十四條所規定之法定期間，依據同法第七十七條第二款前段，訴願程序自有未
      合。又參照土地法第四十三條規定﹕「依本法所為之登記，有絕對之效力。」
      、更正登記法令補充規定第七條規定﹕「更正登記以不妨害原登記之同一性為
      限，若登記以外之人對於登記所示之法律關係有所爭執，則應訴由司法機關審
      判，以資解決。」如原告認蔡連秋非祭祀公業之管理人，則係屬當事人間之私
      權爭執，應向民事法院提起訴訟，以資解決。又系爭坐落台中縣沙鹿鎮○○○
      段北勢坑小段第四四五、第四四五─二號兩筆土地已由祭祀公業蔡四合號移轉
      予第三人，亦無從變更登記其管理人。
（三）綜上所述，台中縣政府所為之訴願決定並無違誤，原告之訴顯無理由，爰依行
      政訴訟法第一百零八條規定提出答辯。
      理  由
甲、本件原告蔡玉以祭祀公業蔡四合號管理人身份提起本件訴訟後，於九十一年八月
    一日死亡，原告甲○○因繼承取得派下權，並受派下員推選為管理人，有原告甲
    ○○提出之戶籍謄本、派下員推舉書等為證，其聲明承受本件訴訟，並無不合，
    合先敘明。
乙、原告請求撤銷原處分（台中縣清水地政事務所八十五年六月二十一日清字第１４
    ３５２號）及訴願決定部分：
一、按訴願之提起，應自行政處分達到或公告期滿之次日起三十日內為之。利害關係
    人提起訴願者，前項期間自知悉時起算。但自行政處分達到或公告期滿後已逾三
    年者，不得提起。訴願事件，提起訴願逾法定期間或未於訴願法第五十七條所定
    期間內補送訴願書者，應為不受理之決定，分別為同法第十四條第一項及第七十
    七條第二款所明定。
二、本件原告因被告機關於民國八十五年七月四日核准訴外人蔡連秋八十五年六月二
    十一日清字第一四三五二號收件之申請變更登記為祭祀公業蔡四合號土地謄本管
    理人之處分。原告雖以其為變更前原管理人，係利害關係人，惟其遲至九十年十
    二月十一日始向台中縣政府提起訴願，訴願決定以其訴願已逾首揭最長三年之法
    定訴願不變期間，不予受理，自無不合。原告復對之提起行政訴訟，顯非合法，
    爰併予判決駁回，不另裁定駁回。
丙、原告請求判決被告應更正登記坐落台中縣沙鹿鎮○○○段北勢坑小段第四四五、
    第四四五─二號土地管理人為原告蔡玉部分：
一、按原告之訴，依其所訴之事實，在法律上顯無理由者，行政法院得不經言詞辯論
    ，逕以判決駁回之，行政訴訟法第一百零七條第三項定有明文。
二、查坐落台中縣沙鹿鎮○○○段北勢坑小段第四四五、第四四五─二號土地已於八
    十七年七月十五日分別以買賣為原因，移轉登記予訴外人吳景源、吳心，有被告
    提出之土地登記謄本附卷可稽，祭祀公業蔡四合號已非土地所有權人，原告請求
    更正原土地所有權人祭祀公業蔡四合號管理人蔡連秋為原告蔡玉，在法律上為顯
    無理由，依前開法條之規定，應予判決駁回，並不經言詞辯論為之。
丁、至原告於同一起訴狀內，對台中縣沙鹿鎮公所提起行政訴訟，由本院另以九十一
    年度訴字第四０六號審理，附此敘明。
據上論結，本件原告之訴為一部不合法，一部顯無理由，依行政訴訟法第一百零七條
第三項、第一百零四條，民事訴訟法第七十八條，判決如主文。
中　　華　　民　　國　　九十一　　　年　　　十　　　　月　　　七　　　　日
                 臺 中 高 等 行 政 法 院   第 四 庭
                                審 判 長 法      官　沈　應　南
                                         法      官　許　武　峰
                                         法      官　黃　淑　玲
右正本證明與原本無異。
如不服本判決，應於判決送達後二十日內向本院提出上訴書狀，其未表明上訴理由者
，應於提起上訴後二十日內向本院提出上訴理由書（須依對造人數附具繕本）；如於
本判決宣示或公告後送達前提起上訴者，應於判決送達後二十日內補提上訴理由書（
須附繕本）。未表明上訴理由者，逕以裁定駁回。
提起上訴應預繳送達用雙掛號郵票拾份（每份三十四元)。
中　　華　　民　　國　　九十一　　　年　　　十　　　　月　　　七　　　　日
　　　　　　　　　　　　　　　　　　　　 法院書記官　黃  靜  華
